【裁判字號】    98,重上更(二),35
【裁判日期】    991109
【裁判案由】    交還土地
【裁判全文】
臺灣高等法院臺中分院民事判決  98年度重上更(二)字第35號
上  訴  人
即被上訴人  辛○○
訴訟代理人  黃嘉明律師
被 上訴 人
即 上訴 人  丙○○
訴訟代理人  張慶宗律師
複 代理 人  何孟育律師
上列當事人間請求交還土地事件，兩造對於台灣台中地方法院9
4年度重訴字第195號於民國95年5月18日第一審判決各自提起上
訴，經最高法院第二次發回更審，本院於99年10月26日辯論終結
，判決如下：
    主      文
原判決關於駁回辛○○後開第二項請求部分及該部分假執行之聲
請暨訴訟費用之裁判（除確定部分外）均廢棄。
上開廢棄部分，丙○○應將坐落於台中縣沙鹿鎮○○段第495之1
地號土地上如原審判決附圖所示Ｂ部分面積609平方公尺、同地
段第495之3地號土地上如附圖所示Ｃ部分面積55平方公尺、同地
段第495之4地號土地上如附圖所示Ｄ部分面積99平方公尺，及Ｅ
部分面積73平方公尺之地上物拆除，並將土地交還辛○○。
丙○○之上訴駁回。
本判決第二項於辛○○以新台幣佰柒拾陸萬元供擔保後得假執
行，但丙○○如於執行標的物交付前，以新台幣壹仟壹佰貳拾捌
萬陸仟元預供擔保，得免為假執行。
第一、二審及發回前第三審訴訟費用由丙○○負擔。
    事實及理由
壹、兩造聲明
一、上訴人即被上訴人辛○○（下稱辛○○）於原審起訴主張：
    系爭坐落台中縣沙鹿鎮○○段第495之1、495之3、49 5之4
    等地號土地（下稱系爭土地），原為訴外人即兩造之父林來
    益於民國（下同）88年2月25日繼承自兩造之祖父林無嬌，
    被上訴人即上訴人丙○○（下稱丙○○）在系爭土地上建有
    房屋以供居住及開設幼稚園之用，林來益前以丙○○及原審
    共同被告林黃美玲無權占有系爭土地，而起訴請求渠等拆屋
    還地，經臺灣臺中地方法院90年度訴字第1023號判決、本院
    91年度重上字第134號判決認定丙○○就系爭土地與林無嬌
    有使用借貸關係，而為林來益敗訴判決確定；嗣林來益因需
    款使用欲出售系爭土地，辛○○乃向林來益買受，並辦妥所
    有權移轉登記，丙○○就系爭土地與林來益雖有使用借貸關
    係，但不得拘束辛○○，經辛○○通知丙○○等交還土地，
    竟不獲置理等情。爰本於物上請求權，求為命丙○○及原審
    共同被告林黃美玲應將系爭土地上如原判決附圖（下稱附圖
    ）所示Ａ、Ｂ、Ｃ、Ｄ、Ｅ部分之地上物拆除，將土地交還
    暨供擔保以宣告假執行之判決。原審判命丙○○應將坐落於
    台中縣沙鹿鎮○○段第495之1地號土地上如附圖所示Ａ部分
    面積158平方公尺之地上物拆除，將該部分土地交還辛○○
    ，並就辛○○前開勝訴部分為附條件准、免假執行之宣告，
    而駁回辛○○其餘之訴。兩造各就其敗訴部分提起上訴（至
    原審駁回辛○○請求原審共同被告林黃美玲拆屋還地部分，
    未據辛○○聲明不服，已告確定；另原審共同被告林黃美玲
    雖亦聲明上訴，惟其上訴係不合法，業經原審裁定駁回，併
    此敘明）。辛○○上訴聲明：（一）原判決關於辛○○敗訴
    部分廢棄；（二）丙○○應將坐落於台中縣沙鹿鎮○○段第
    495之1地號土地上如附圖所示Ｂ部分面積609平方公尺、同
    地段第495之3地號土地上如附圖所示Ｃ部分面積55平方公尺
    、同地段第495之4地號土地上如附圖所示Ｄ部分面積99平方
    公尺，及Ｅ部分面積73平方公尺之地上物拆除，並將土地交
    還辛○○；（三）願供擔保請准宣告假執行。併稱：
（一）系爭土地雖係辛○○繼受自林來益，但林來益於前案係直
      接以丙○○等無權占用系爭土地建屋而起訴，本件辛○○
      則以丙○○與林來益間之使用借貸關係不得對抗辛○○，
      且辛○○已表示終止使用借貸為由而起訴，二者發生實體
      法上無權占有之原因不同，其訴訟標的即不同，辛○○提
      起本訴並無違反一事不再理。
（二）丙○○屢屢檢舉辛○○及弟、林來益漏稅，並逼國稅局承
      辦人回答其辦理進度，否則向上級檢舉瀆職，林來益為免
      丙○○之糾纏，又遭丙○○告訴而被判刑，不欲讓其恆久
      無償占有、使用系爭土地，且年事已高，不願給丙○○繼
      承，始決意出賣土地；並在出售前，於90年6月10日前以
      每坪20萬元委託壬○○銷售，更於91年8月16日再以存證
      信函通知丙○○，詢問其是否購買。因丙○○不願購買，
      辛○○在姐妹庚○、丁○○、戊○○、己○○之勸說下始
      決意買受。苟辛○○就系爭土地係虛偽買賣，理應暗中辦
      理過戶，何須通知丙○○是否買受而讓其知道？況林來益
      委託壬○○以每坪20萬元出售，丙○○買受系爭地之相鄰
      地亦係每坪18萬元，何能指辛○○買受之價格過高，悖理
      違常？丙○○在鈞院前審中亦稱系爭土地市價在八萬元至
      十八萬元之間，可見買賣價格適當，不能認為系爭土地買
      賣係屬通謀虛偽意思表示。林來益於鈞院做證時，雖因距
      訂約時間太久，而供稱忘記買賣契約有無記載何人負責拆
      除地上物，但林來益證稱雙方有約定由其負責拆除地上物
      ，亦與契約所載文義相符，故不能以其供述不知契約有無
      記載何人負責拆除地上物即認定係虛偽買賣。丙○○未舉
      證證明辛○○與林來益間就系爭土地之買賣，有非真意買
      賣之合意情事，徒以其主觀認定辛○○買受之價金較市價
      為高，即謂辛○○與林來益間為通謀虛偽意思表示，顯與
      最高法院之判例不符，故其主張為虛偽買賣，顯不足取。
      至座落台中縣沙鹿鎮○○段553號地係共有地，且面積小
      ，不好利用，林來益始予出售。辛○○雖規劃在系爭地建
      大樓而估計其價值，並非代表辛○○欲將系爭地建屋出售
      。故證人庚○、丁○○、戊○○、己○○之證言，並無不
      實。
（三）查第四九五之四號土地不須與第四九六之六號地合併，可
      建游泳池或做為綠地，及第四九五之一號地可單獨建七層
      樓房，與第四九三之二號地無關，業經台中縣政府函覆鈞
      院屬實在案。雖台中縣政府函有提電梯部份未經技師簽證
      ，但因送縣政府之設計圖僅證明是否可建築之大略圖說，
      故未請寄技師簽證，然不因此而否定可建七層樓房之認定
      。第四九五之一號地可建價值一億七千七百四十萬元之大
      樓，經證人即仲介人甲○○在鈞院供證屬實，並有附近成
      交之更高行情之房地資料可證。從而丙○○主張第四九五
      之一號地因旁邊有水利地不能單獨建高價值之大樓，及第
      四九五之四號地不能為公共設施用地，並不足採。又系爭
      三筆地，雖中間之495-3號為道路預定地，將495-1號與49
      5-4號地隔開，致三筆地不能合併建屋。但蓋建大樓必須
      有附設之寬廣高級公共設施，始能顯現大樓之價值，及水
      準之高，提高經濟價值。故在495-1號地建大樓，須在495
      -4號地建諸如高級游泳池、高尚之休憩場所，或兒童公園
      等之公共設施，因此系爭地必須合併規劃使用，始能發揮
      最高之經濟價值，故系爭地有全部拆除之必要。系爭地上
      建物原由被上訴人經營幼稚園，但被上訴人早在93年1月1
      日前即已在台中縣梧棲鎮建築外觀宏偉且富麗堂皇之皇家
      幼稚園。系爭建物現已人去樓空，雜草叢生，雜草爬滿大
      門、牆壁，傢俱椅子拋置屋外，並無利用，形同廢墟，有
      照片可證。丙○○原經營幼稚園之設備自80年間迄今亦經
      歷約十九年，非常老舊，房子已逾耐用期限，且係違章建
      築，第四九五之三號地又係道路地，故系爭地上之建物本
      應拆除，辛○○請求拆屋交地，並非權利濫用。
二、丙○○則抗辯如下：
（一）兩造之祖父林無嬌生前於61年間規劃分產時，系爭土地即
      有意贈與而規劃由伊取得，故於78年7月15日出具同意書
      ，同意伊自行出資於系爭第495之1地號土地上興建第1885
      建號建物（即附圖所示Ａ部分建物），然伊未及辦理過戶
      ，即因林無嬌死亡後由林來益繼承取得系爭土地，林來益
      本負有將系爭土地所有權移轉登記予伊之義務，嗣林來益
      因故與伊夫妻發生爭執感情不睦，竟起訴主張系爭495之1
      號如原判決附圖所示Ａ部分建物之門牌號碼台中縣沙鹿鎮
      ○○路101號房屋為林來益出資興建，信託登記於伊名下
      ，而請求伊等拆屋還地，業經法院判決林來益敗訴確定。
      詎林來益為逼令伊等返還系爭土地，於92年12月20日與辛
      ○○就系爭土地通謀虛偽成立買賣契約，將系爭土地抬高
      價格至每坪新台幣（下同）18萬元，逼使伊高價優先承買
      未果後，偽以上開與市價顯不相當之售價出賣予辛○○，
      且辛○○僅形式上支付林來益20,128,500元，並約定尾款
      61,056,450元需待拆屋還地後給付，顯違常情，足見辛○
      ○與林來益就系爭土地之買賣契約係通謀虛偽意思表示，
      應屬無效。
（二）辛○○於買受系爭土地時，明知該土地已由兩造之祖父林
      無嬌因分產之原因而指示丙○○在該土地上興建房屋，林
      無嬌自始無請求丙○○返還土地之意思，並非單純之使用
      借貸關係，即明知系爭土地為伊合法占有使用，足認辛○
      ○已同意容忍房屋所有權人設定地上權，自不得請求拆屋
      還地。況辛○○既知上情，為規避法律規定，假借系爭土
      地形式上所有權已移轉登記予其名下，主張其不受使用借
      貸關係之拘束，提起本件訴訟，其權利之行使顯以損害他
      人為主要目的，且有違誠信原則，至為明確；該建物加上
      各裝潢設施伊花費八百萬元左右，如向建設公司價購，至
      少二千萬元，經建築師公會鑑價尚餘殘值2600多萬元，尚
      不包含其他價值6、700萬元設施及營業擴大在內，辛○○
      之請求顯係權利濫用。原審以辛○○請求附圖Ａ部分拆屋
      還地之面積得與其餘系爭土地合併使用，而推定其非權利
      濫用，復就附圖Ａ部分以外之系爭土地判決駁回辛○○之
      請求，尚有認定事實互相矛盾之違失。
（三）又丙○○既以居住為目的繼續使用系爭房屋，自以無繼續
      居住系爭房屋或該屋不堪使用時，返還期限始行屆至，辛
      ○○終止系爭土地使用借貸關係，於法不合。
（四）凡依物權之請求權起訴而受確定判決後，受讓訴訟標的物
      所有權之人，亦在民事訴訟法第401條第1項既判力主觀範
      圍內，如受讓人就同一訴訟標的之法律關係再行起訴，即
      為同一事件。本件辛○○買受系爭土地，其提起之本案訴
      訟，自應受前案訴訟判決之拘束。
（五）一般買賣雙方若為直系親屬，依經驗法則，為節省稅捐，
      通常係以公告現值作價買賣，絕無可能以高於市價價格進
      行交易，林來益與辛○○係父子，竟以高於市價每坪18萬
      元價格進行交易實令人匪夷所思！再者，證人林來益證
      述其對買賣契約內有無約定拆除地上物並不知悉，惟依該
      買賣契約書第參條特別約定事項，賣方（林來益）須負責
      拆除地上建物，則證人林來益對於自己須負責拆除建物之
      如此重要約定竟不知悉，足證係屬虛偽買賣。
（六）林來益被訴傷害等案件經原審法院90年度易字第115號於
      90年2月16日判處應執行罰金１萬2000元、緩刑二年。依
      證人庚○、丁○○、戊○○及己○○所稱，林來益係因遭
      丙○○告訴傷害等案件判刑後，在盛怒及鄰居建議下，始
      欲將系爭土地出售他人等情，果爾林來益大可將系爭土
      地直接出售他人或如證人所稱賣給辛○○，何須事後竟大
      費周章對丙○○夫妻訴請拆屋還地？又何須在該拆屋還地
      事件第二審訴訟期間將系爭土地以買賣為原因移轉登記予
      辛○○？足見林來益並無出售系爭土地之情事，目的僅係
      企圖違背其父（兩造祖父）生前所交代要將系爭土地交給
      之遺言，該等證人所言，明顯與經驗法則相悖。又該四名
      證人異口同聲證稱祖父生前交代祖產只能買不能賣，惟坐
      落台中縣沙鹿鎮○○段553地號土地同為祖父所遺留之祖
      產，但早已出售他人，渠等竟證述祖父生前交代祖產不能
      賣等語，顯見該等證言難值採信。
（七）證人壬○○證稱：曾受林來益委託出售系爭土地，其間僅
      帶一個人去看現場，惟該人看完之後，因不好規劃就未再
      聯絡等語。苟林來益委託壬○○出售系爭土地屬實，依證
      人壬○○之證詞更可證明系爭土地因礙於規劃不易，想出
      售已屬不易，更遑論高價出售！詎林來益與被上訴人辛○
      ○係父子，竟以高於市價每坪18萬元價格進行交易，實令
      人匪夷所思！
（八）依上訴人丙○○請王基礎建築師評估結果，495-1地號土
      地面積992平方公尺，建蔽率係55％、容積率係200％，該
      土地係屬第四種住宅區，每層樓可興建面積為545.6平方
      公尺（約165坪），總興建面積為1984平方公尺（約600坪
      ），僅能興建最高三樓半；另495-4地號土地面積431平方
      公尺，據辛○○供稱係欲建築遊樂場及游泳池等，苟屬無
      訛，每樓可興建面積僅為約71坪、總興建面積僅約260坪
      ，仍僅能興建最高三樓半；何況該495-4土地並非方正，
      係屬三角形，可興建總面積應更少！顯見被上訴人辛○○
      以高達8118萬4950元向父親林來益購買系爭土地，並非真
      實，係故意以損害丙○○為目的。
（九）台中縣政府99年3月4日覆函仍載：「因本案2至7層平面圖
      上所設置機電空間面積未依內政部92.8.25內授營建管字
      第0920010412函解及建築技術規第九章容積管制第162條
      相關內容由相關專業工業技師簽證並檢討計算與當居室樓
      地板面積比例」等語，且查同段495-3地號土地為道路用
      地，本即不能當停車格停用，再者，依辛○○所提出建築
      圖右側建築線，其旁土地即同段831-7地號土地為台中農
      田水利會所有之水利地，自無法由此通往星河路，495-1
      地號土地與道路間又受493-2地號土地阻隔，故495-1地號
      土地之利用價值，實屬有限。且依台中縣政府之函文，依
      辛○○所提之建築設計圖，絕無可能興建具有游泳池與高
      級休閒遊戲設施之高坪數大樓：且在興建前，尚須花費大
      筆款項拆除丙○○所有現存高達數千萬元之建物，顯不符
      經濟效益，其權利行使顯以損害上訴人丙○○為主要目的
      。
（十）丙○○上訴聲明：（一）原判決不利於丙○○部分廢棄。
     （二）上開廢棄部分，駁回辛○○在第一審之訴；（三）
       如受不利判決，願供擔保請准宣告免為假執行。
三、兩造於原審協議整理不爭執事實及爭點如下（見原審卷一第
    183至185頁） :
（一）下列之事實為兩造所不爭執，本院採為裁判基礎：
  １、林來益本於所有物返還請求權、共同侵權行為、及不當得
      利請求權，請求丙○○將系爭沙鹿鎮○○段第495之1地號
      土地內之門牌號號碼臺中縣沙鹿鎮○○路101號、建號第
      1885號房屋所有權移轉登記與林來益，及丙○○、林黃美
      玲應將第1885建號及其庭院遷讓交還林來益；另本於所有
      物返還請求權及共同侵權行為，請求丙○○及林黃美玲將
      同段第495之1地號、第495之3地號、第495之4地號土地上
      ，如原審90年度訴字第1023號判決附圖所示Ｂ、Ｄ、Ｅ、
      Ｆ２、Ｆ３、Ｆ４及Ｈ部分之建築物拆除，上開建築物所
      占有之土地，連同該附圖Ｃ、Ｅ、Ｆ１部分之土地，均交
      還林來益。經原審90年度訴字第1023號民事判決駁回林來
      益之訴，林來益部分上訴後（原判決Ｂ部分，於第二審再
      進行測量再分為Ｂ１、Ｂ２兩部分，林來益就Ｂ１部分未
      上訴），本院於93年4月6日言詞辯論終結，於同年4月20
      日以91年度重上字第134號民事判決駁回林來益之上訴，
      林來益再上訴第三審，經最高法院裁定駁回林來益之上訴
      確定。
  ２、系爭沙鹿鎮○○段第495之1、495之3、495之4地號土地係
      林來益於88年2月25日繼承自其父林無嬌，於92年12月22
      日出賣與辛○○，並於93年2月6日移轉登記為辛○○所有
      。
  ３、林來益與辛○○之前開買賣契約約定買賣價款新台幣（下
      同）81,184,950元，第一期款5,000,000元、第二期款7,0
      00,000元、第三期款7,000,000元、第四期款1,128,500元
      ，尾款61,056,450元俟系爭土地上之現有建物完全拆除搬
      遷完畢並點交予辛○○時給付。
  ４、辛○○自臺灣銀行大雅分行、帳號000000000000號之帳戶
      ，匯款至林來益於新光銀行向上分行（原聯信商業銀行忠
      明分行）所開設、帳號00000000000000號之帳戶，其交易
      紀錄分別為：92年12月22日匯入5,000,000元、92年12月
      29日7,000,000元、93年1月13日7,000,000元、93年1月16
      日1,128,500元。
  ５、林無嬌於78年12月15日，曾出具土地使用同意書，同意丙
      ○○於第495之1地號土地上，興建二層加強磚造建築物一
      棟（即第1885建號）。丙○○除於附圖所示A部分建造第
      1885號建物外，並於附圖所示Ｂ、Ｃ、Ｄ、Ｅ部分建有建
      物，供幼稚園及倉庫使用。
（二）兩造爭點:
  １、事實上爭點:
      林來益與辛○○於92年12月22日就系爭土地所訂立之買賣
      契約，並於93年2月6日為所有權移轉登記，是否為通謀虛
      偽意思表示？
  ２、法律上爭點:
（１）林來益與丙○○間如不爭執事項（一）所示之前案判決，
      其既判力是否及於辛○○？
（２）丙○○基於與林來益間之使用借貸關係占有系爭土地，辛
      ○○是否受其拘束？
（３）辛○○主張所有物返還請求權，請求丙○○拆屋還地，是
      否為專以損害丙○○為目的而為權利濫用？
四、本院之判斷:
（一）林來益與丙○○間如不爭執事項（一）所示之前案判決，
      其既判力是否及於辛○○？
  １、按民事訴訟法第401條規定：確定判決，除當事人外，對
      於訴訟繫屬後為當事人之繼受人者，及為當事人或其繼受
      人占有請求標的物者，亦有效力。該繼受人固含特定繼受
      人，但前案之原告所主張物上請求權，雖本於其物權之作
      用而有對世之性格，然前案之被告係以其與原告間之債權
      關係加以對抗，此時若使後案原告受既判力之拘束，將實
      質剝奪後案原告提出攻擊防禦方法之機會，不僅有違程序
      保障之要求，亦將侵害後案原告已取得權源之實体法上地
      位，故應使後案之原告不受前案既判力效力所及。
  ２、查，本件兩造之父林來益本於所有物返還請求權、共同侵
      權行為、及不當得利請求權，請求丙○○將系爭第495之1
      地號土地內之門牌號號碼臺中縣沙鹿鎮○○路101號、建
      號第1885號房屋所有權移轉登記與林來益，及丙○○、林
      黃美玲應將第1885建號及其庭院遷讓交還林來益；另本於
      所有物返還請求權及共同侵權行為，請求丙○○及林黃美
      玲將鹿寮段第495之1地號、第495之3地號、第495之4地號
      土地上，如原審90年度訴字第1023號判決附圖所示Ｂ、Ｄ
      、Ｅ、Ｆ２、Ｆ３、Ｆ４及Ｈ部分之建築物拆除，上開建
      築物所占有之土地，連同該附圖Ｃ、Ｅ、Ｆ１部分之土地
      ，均交還林來益。經原審90年度訴字第1023號民事判決駁
      回林來益之訴，林來益部分上訴後（原判決Ｂ部分，於第
      二審再進行測量再分為Ｂ１、Ｂ２兩部分，林來益就Ｂ１
      部分未上訴），本院於93年4月6日言詞辯論終結，於同年
      4月20日以91年度重上字第134號民事判決駁回林來益之上
      訴，林來益再上訴，經最高法院裁定駁回林來益之上訴確
      定等情，有本院91年度重上字第134號判決附卷可稽，復
      為兩造所不爭執。是本件原判決附圖Ａ部分所示，未據林
      來益於前案中請求返還（按林來益於前案係訴請丙○○及
      原審共同被告林黃美玲將附圖Ａ所示部分土地上之建物所
      有權移轉登記及遷讓交還予林來益），故前案判決就附圖
      Ａ部分所生確定判決之既判力，自不及於本件辛○○就原
      判決附圖Ａ部分之拆屋還地請求。至原判決附圖所示495
      之1號土地Ｂ部分、495之3地號土地上如附圖所示Ｃ部分
      、495之4地號土地上如附圖所示Ｄ部分、Ｅ部分，依上開
      說明，亦應認辛○○本身實体法上之權利應受保護，即非
      丙○○與林來益間前案確定判決既判力效力所及。至最高
      法院61年度台再字第186號判例固認凡依物權之請求權起
      訴受確定判決後，受讓訴訟標的物之人亦在民事訴訟法第
      401條第1項既判力主觀範圍內，如受讓人就同一訴訟標的
      之法律關係再行起訴，即屬同一事件。即區分系爭訴訟標
      的法律關係為「物權請求」或「債權請求」而異其處理。
      但在第三人受實体法善意受讓規定保護時，為免訴訟法上
      之既判力制度，變更實体法上善意受讓之原則，則例外的
      使既判力不及於該第三人。況本件丙○○與林來益間之前
      案訴訟，係以林來益應繼承林無嬌與丙○○間使用借貸關
      係，而為林來益敗訴判決，即認債權之效果而否定林來益
      之物上請求權行使，已就使用借貸關係之債權請求權加以
      裁判，此種權利義務關係僅存於特定人間，自不應及於本
      案之辛○○。則辛○○訴請丙○○就原判決附圖Ｂ、Ｃ、
      Ｄ、Ｅ部分之地上物拆除，並將土地交還辛○○，即非本
      院91年度重上字第134號之確定判決效力所及。
（二）林來益與辛○○於92年12月22日就系爭土地所訂立之買賣
      契約，並於93年2月6日為所有權移轉登記，是否為通謀虛
      偽意思表示？
      丙○○抗辯稱辛○○與林來益間就系爭土地買賣契約，其
      價金較市價行情為高、且價金之支付方式亦與通常買賣之
      給付有別，顯係通謀虛偽意思表示，應為無效云云。惟按
      第三人主張表意人與相對人通謀而為虛偽意思表示者，該
      第三人應負舉證之責（最高法院48年台上字第29號判例參
      照）。辛○○既否認其與林來益間之買賣係通謀而為虛偽
      意思表示，丙○○自應就其上開所辯通謀虛偽意思表示一
      節負舉証之責。查，辛○○與林來益間買賣系爭土地定有
      不動產買賣契約書，買賣價金新台幣（以下同）81,184,
      950元，其中第一期款5,000,000元、第二期款7,000,000
      元、第三期款7,000,000元分別於92年12月22日、同月29
      日、93 年1月13日、同月16日由上訴人辛○○自臺灣銀行
      大雅分行之帳戶，匯款至林來益於新光銀行向上分行（原
      聯信商業銀行忠明分行）之帳號，此為兩造所不爭執，並
      有臺灣銀行大雅分行函（見原審卷第146頁、第184頁）、
      新光銀行向上分行函（原審卷第157頁）在卷可資佐證，
      是辛○○與林來益間之買賣，確有價金支付之行為，實難
      指為虛偽。丙○○雖以辛○○與林來益間之買賣價格高於
      鄰地之交易價格，而主張該買賣係屬虛偽云云。惟土地雖
      有其交易行情，但親戚間基於情感之因素，而願出高於行
      情之價格買受；或因上訴人與林來益買賣價金尾款高達
      61,056,4 50元尚未付清，乃依約林來益須待地上物全部
      拆除及抵押權債務清償並塗銷抵押權後方可請求尾款，而
      本件地上物之拆除期間未可預料，其取得尾款時間不可知
      ，但系爭土地所有權約定先行移轉登記，因而提高買賣價
      金，亦未可知。況土地價格之高低，乃因人之主觀因素而
      定，自難因親子間買賣價金較高，遽指為悖理違常。而丙
      ○○與林來益相處不睦，曾互提偽造文書、傷害等刑事告
      訴，其他兄弟姐妹均與父母親同處一方，為丙○○所不爭
      執；而父子天倫，若非林來益認為丙○○行為令其痛心，
      何克父子對簿公堂，要求丙○○拆除其所指花費不貲之建
      物並返還土地？則林來益為免與丙○○間之糾葛，不欲讓
      其恆久無償占有、使用系爭土地，並引發日後承繼問題，
      乃決意出賣土地。而林來益出售與辛○○前，確曾委託證
      人壬○○以每坪20萬元出售，壬○○亦曾帶代人去看系爭
      土地等情，業據證人壬○○於本院結證明確，並有委託銷
      售契約附卷可參（見發回前本院96年度重上更（一）字第
      38 號卷第198頁、發回後本院98年度重上更（二）字第35
      號卷第141頁）。另兩造姊妹庚○、丁○○、戊○○、己
      ○○因認丙○○忤逆父親林來益，於鄰居建議賣掉系爭土
      地地時，以系爭土地為祖產，乃一再勸說辛○○出面承買
      系爭土地等情，亦據證人庚○、丁○○、戊○○、己○○
      於本院證述明確（見本院98年度重上更（二）字第35號卷
      ，第98-101頁）。丙○○訴訟代理人於原審自承以每坪16
      萬元購買與系爭土地相鄰之同段第493之2號土地（見原審
      卷第206、207頁）；丙○○在本院前審中亦稱系爭土地市
      價在八萬元至十八萬元之間（見發回前本院95年度重上字
      第80號卷第43頁），固再謂此係角地云云；然既在系爭土
      地附近，價格應相去不遠。再參酌丙○○所舉證人林炎並
      於原審亦証稱，伊有付錢向其父林來益買受其他土地等語
      （見原審卷第182頁）等情以觀，更難認為系爭土地買賣
      係屬通謀虛偽意思表示。是縱因林來益與丙○○夫妻不合
      ，不願讓其恆久無償使用系爭土地，亦難謂林來益之出售
      行為非真正。況丙○○亦承認林來益所為無非不讓伊使用
      系爭土地，是林來益欲藉出售土地以解決其與丙○○間之
      糾葛，甚明。此外，丙○○復未能舉證證明辛○○與林來
      益間就系爭土地之買賣有何虛偽之情事，徒以其與出賣人
      林來益不合，辛○○買受之價金較市價為高，即謂辛○○
      與林來益間為通謀虛偽意思表示，併稱原審否定其前節抗
      辯有違經驗法則云云，顯非足取。
（三）丙○○基於與林來益間之使用借貸關係占有系爭土地，辛
      ○○是否受其拘束？
  １、按「使用借貸，非如租賃之有民法第425條之規定，被上
      訴人要不得以上訴人之前手，與其訂有使用借貸契約，主
      張對現在之房地所有人即上訴人，有使用該房地之權利」
      （最高法院59年台上字第2490號判例參照）。查，系爭土
      地原登記為林來益所有，為兩造所不爭執；林來益出售與
      辛○○前，曾委託證人壬○○銷售外；並另於91年8月16
      日以存證信函通知丙○○，詢問其是否同意依每坪18萬元
      優先購買系爭495之1號土地，因辛○○不願購買，辛○○
      經姐妹勸說不願祖產落入他人之手，而予買受。是縱辛○
      ○知悉其前手林來益與丙○○就該系爭土地有前案訴訟，
      依上開判例意旨，丙○○亦不能執其與林來益間就系爭土
      地有使用借貸關係對抗辛○○，而主張仍有使用借貸之關
      係。
  ２、丙○○雖謂：兩造之祖父林無嬌生前於61年間規劃分產時
      ，系爭土地即有意贈與而規劃由伊取得，故於78年7月15
      日出具同意書，同意伊自行出資於系爭第495之1地號土地
      上興建第1885建號建物（即附圖所示Ａ部分建物），林無
      嬌自始無請求丙○○返還之意思，自非單純之使用借貸，
      足認辛○○已同意建物所有權人設定地上權云云；惟為上
      訴人辛○○所否認。而丙○○並未能提出任何分產或贈與
      之書面契約，以實其說；亦難僅憑林無嬌所出具之土地使
      用同意書即遽為林無嬌有贈與系爭土地與丙○○之證明。
      且倘如丙○○所言，林無嬌苟有將系爭土地贈與丙○○之
      意，何以迄至林無嬌於88年2月25日死亡時，期間二十餘
      年，始終未辦理贈與登記，亦無任何書面為憑。丙○○於
      本院聲請訊問之證人即兩造之姑媽癸○○○證稱:「…，
      丙○○他有載我去彰化看土地，看完我回家告訴我爸爸，
      說看的那塊土地那麼遠，在鄉下還在田中央，我父親說那
      麼遠，那麼這塊地給他蓋。」「就是我父親住的那塊土地
      ，我父親有跟丙○○住。」「（問：你爸爸說給他蓋，意
      思是不是那塊地就是要分給丙○○？）我不知道，我沒有
      聽我爸爸說，但是他就是說要給他蓋。」等語（見本院98
      年度重上更（二）字第35號卷第142頁），亦堪認兩造祖
      父林無嬌同意丙○○於系爭第495之1地號土地上興建附圖
      所示Ａ部分建物時，並非基於將系爭土地贈與丙○○之意
      。雖丙○○另提出由證人乙○○計算系爭土地贈與稅之試
      算表（見本院98年度重上更（二）字第35號卷第161頁）
      ，並據證人乙○○於本院證稱：「在民國80幾年，確切日
      期不記得，土地是皇家幼稚園所在地，是於沙鹿鎮鹿峰里
      ，當時請我過去要我去查資料，當初她（指丙○○之妻林
      黃美玲）先生的阿公有土地要過戶給他，當時阿公還在，
      所以土地要用贈與，就有土地增值稅和贈與稅，那時稅法
      土地增值稅是40、50、60％，我有跟阿公見過一次面，過
      戶須本人同意，所以我有問阿公土地要過戶給黃美玲的先
      生嗎？阿公說是，後來試算結果，因為稅很高，就沒有辦
      過戶，我建議她阿公過世後再辦過戶，稅就會減少很多，
      當時只有黃美玲在場。」等語（見本院98年度重上更（二
      ）字第35號卷第156頁）；惟查，上開試算表所記載之土
      地尚包括系爭三筆土地以外之多筆土地，其上並載本人免
      稅額、繼承人扣除額、喪葬費、遺產總額及遺產稅之試算
      ，顯非就系爭土地贈與稅之試算，自亦難僅憑證人之證述
      ，即為林無嬌確有將系爭土地贈與丙○○之證明。況丙○
      ○於前案與林來益訴訟中亦主張伊係基於與林無嬌間之使
      用借貸關係而占有、使用系爭土地如原審判決附圖Ａ所示
      部分；益証其於本件改稱因分產契約或贈與而占用一節，
      為不可取。再者，地上權為物權，約定之地上權須以登記
      為取得之要件，丙○○就系爭土地既無地上權登記，亦難
      認其得行使地上權之抗辯。至丙○○所引台灣高等法院暨
      所屬法院57年度法律座談會結論，其所指土地與建物原屬
      同一人所有，嗣後僅地出售之情況而言，與本件土地與建
      物原非屬同一人所有之情況不同，自不能予以比附援引。
（四）辛○○主張所有物返還請求權，請求丙○○拆屋還地，是
      否為專以損害丙○○為目的而為權利濫用？
  １、按權利之行使，不得違反公共利益，或以損害他人為主要
      目的；行使權利，履行義務，應依誠實及信用方法；民法
      148定有明文。惟權利之行使是否以損害他人為主要目的
      ，應就權利人因權利行使所能取得之利益，與他人及國家
      社會因其權利行使所受之損失，比較衡量以定之。倘其權
      利之行使，自己所得利益極少他人及國家社會所受之損失
      甚大者，非不得視為以損害他為主要目的，此乃權利社會
      化之基本內涵所必然之解釋（最高法院71年台上字第737
      號判例參點）。
  ２、查系爭土地原為兩造之祖父林無嬌所有，嗣由兩造之父林
      來益繼承，丙○○在系爭土地上建有如附圖所示Ａ部分之
      二層加強磚造建物，及Ｂ、Ｃ、Ｄ、Ｅ等地上物，供幼稚
      園及倉庫使用，林來益前曾起訴請求上訴人移轉Ａ部分建
      物所有權及遷讓交還該建物，暨請求拆除Ｂ、Ｃ、Ｄ、Ｅ
      部分地上物，返還該土地，經第一審判決其敗訴，林來益
      提起上訴，第二審於93年4月6日言詞辯論終結，同年4月
      20日判決駁回其上訴，林來益則於92年12月22日將系爭土
      地出賣予辛○○，93年2月6日為所有權移轉登記等情，為
      兩造所不爭執。辛○○在前案原審90年度訴字第1023號拆
      屋還地等事件審理時，曾以證人身分附和林來益之主張，
      此有上開民事判決附卷可參（見原審卷19頁反面），辛○
      ○亦承認知悉其父林來益與丙○○間之訴訟等語（見發回
      前本院96年度重上更（一）字第38號卷第91頁反面）；參
      以辛○○係於前案第一審判決認林來益應繼受丙○○與林
      無嬌間就系爭土地成立之使用借貸關係，判決林來益敗訴
      後，在第二審言詞辯論終結前受讓系爭土地，其與林來益
      訂立之買賣契約，雖特別約定尾款俟現有建物拆除遷讓完
      畢後給付（見原審卷106頁反面），然未於前案擔當訴訟
      主張權利，而係於林來益受敗訴判決確定後未幾，再以債
      權相對性為由提起本件訴訟。則依前後二案當事人間之關
      係、辛○○參與前案之程度、其受讓系爭土地之時間、情
      節等情觀之，丙○○抗辯辛○○係明知系爭土地為伊合法
      使用，為規避法律規定，藉土地移轉登記於其名下，使其
      不受使用借貸關係之拘束而提起本訴，固堪採信。惟權利
      之行使是否以損害他人為主要目的，仍應就權利人因權利
      行使所能取得之利益，與他人及國家社會因其權利行使所
      受之損失，比較衡量以定之。查:
 （1）辛○○所買受第495之1地號土地面積達992平方公尺，相
      鄰之第495之3地號、第495之4地號，亦分別有68平方公尺
      、431平方公尺，面積非小，此有土地登記簿謄本附卷可
      參。又系爭土地係台中港特定區都市計畫區之都市土地，
      鄰近清水火車站、台中地方法院沙鹿辦公室、清水電信局
      、台中縣地方稅務局沙鹿分局等，區內地勢平坦；又系爭
      土地位於沙鹿30M台一線與30M長春路交叉口附近，緊臨30
      M長春路，往北可通往豐原市，往南可達梧棲、大肚、龍
      井，可藉由台一線接往清水、大甲，並連接四號國道，交
      通十分便捷等情，此有照片（見發回前本院96年度重上更
      （一）字第38號卷第189至193頁）及台灣省建築師公會鑑
      定報告（外放）可參。故系爭土地如妥善規劃，可獲利益
      ，不言可喻。本院將辛○○委請陳鴻逸建築師事務所就系
      爭3筆土地規劃7層樓房之設計圖（見本院98年度重上更（
      二）字第35號卷第121至125頁），函送台中縣政府查明第
      495之1地號土地是否符合建築法令之容積限制？得為7層
      樓之建築？第495之3地號、第495之4土地是否得為道路及
      綠地使用？經台中縣政府函覆稱:「二、…經查鹿寮段495
      之3地號為4米人行步道，依都市計劃法第51條規定（略）
      ，495之3地號土地當得作為供行人之道路使用且不得供綠
      地使用；另同段第495之4土地為第四種住宅區○○○道路
      及綠地使用，依都市計劃法台灣省施行細則第15條，住宅
      區無不得作為「綠地及道路使用」規定，故符合土地使用
      管制。三、經查本次所附圖說，本案土地臨接8m現有巷道
      範圍仍依建築線指示（定）圖為準。另本案1至7層平面圖
      上設置機電空間面積是否符合內政部92.8.25內授營建管
      字第0920010412函解釋及建築技術規第九章容積管制第16
      2條相關內容由相關專業工業技師簽證並檢討計算與當居
      室樓地板面積比例，且樓梯設置是否符合建築技術規則第
      四章相關規定，仍未見到法規檢討內容及簽證文件故無法
      明確查明。所附圖說建築師簽證部分建築師僅蓋印未簽名
      ，且由於申請建照之書件資料不全，詳細不符之處仍應以
      向本府實際受理該建築師簽證後申請書圖時為準。…五、
      …依申請人所附全區配置圖旁面積計算表所示，本案容積
      率計算值為198.53％，其值符合該分區之容積率（200 ％
      ）規定」等語（見本院98年度重上更（二）字第35號卷第
      14 8頁）。是辛○○委請建築師就系爭3筆土地規劃7層樓
      房之設計圖，雖因非正式提出申請，有關機電空間及樓梯
      部份未經技師簽證及申請建照之書件資料仍有不全；但並
      未否定第四九五之一號地可單獨建七層樓房，而依所附全
      區配置圖旁面積計算表所示，每層樓面積為309平方公尺
      ，總建築面積達2499.72平方公尺。而依辛○○所提出由
      五路財神不動產經紀有限公司出具之估價計劃書，以系爭
      土地規劃七層樓，第1層以每坪33萬元估價，第2至7層以
      每坪25萬元估價結果，總價值高達一億七千七百四十萬元
      （見本院98年度重上更（二）字第35號卷第170頁），並
      據負責估價之證人甲○○於本院結證稱：「（問：計劃書
      估價的根據為何？）根據當地成交紀錄及未來發展性。」
      「（問：所謂的當地的成交紀錄及未來發展性，是否有具
      體資料可供參考？）沒有，我是以網路上的資料及當地土
      地成交的價格，土地的價格開價每坪大約在二十三萬到二
      十五萬之間，二十三萬是一般的土地，因為系爭土地是面
      臨三十米的角地，所以一般在估價上會多二到三成，再以
      地形是否方正、考慮地形利用點，再予以估價，所以鹿寮
      段的土地地號495之1以我的估價經驗，土地加建物每坪二
      十五萬到三十三萬，因為如果建物採鋼筋混泥土建材，建
      坪每坪還要加八到十萬元，依起造人蓋的方向去做判斷。
      」「（問：計劃書上有說四九五之一號可建地下停車場，
      一樓至七樓規劃頂級住宅及商業大樓，是根據什麼？）根
      據土地分區來判斷，土地分區屬於住二、及商業用地，以
      住二來說其容積率可達260％到280％下去計算。如果以商
      業用地來說是320％到350％去計算。」「（問：證人在系
      爭鹿寮段成交最高之價格為何，並請提出相關資料？）在
      鹿寮段曾經成交26坪的透天厝，Ｂ1到4樓，為八年屋齡，
      是在前年景氣低迷時所成交，成交金額650萬，以一坪計
      算則每坪將近18萬成交。」等語（見發回後本院98年度重
      上更（二）字第35號卷第181至182頁）。雖因該估價書未
      提出相關評估資料，可供參酌，尚難儘信。然以系爭土地
      處地利之便，可獲利益，仍屬可觀。
 （2）本院前審囑託經兩造所同意之台灣省建築師公會，就系爭
      土地上之建物鑑定，星河路101號建物（即附圖所示Ａ部
      分之保存登記建物）總價4,196,000元，星河路103號建物
      （即未辦保存登記之幼稚園及倉庫部分，包括加強磚造一
      棟及鋼骨造二棟）總價21,191,000元，合計達26,387,000
      元，有鑑定報告書可憑。惟丙○○於93年1月1日前即已在
      台中縣梧棲鎮建築外觀宏偉且富麗堂皇之皇家幼稚園，有
      照片二紙為證（見本院96年度重上更一第38號卷第268頁
      ）。且上開建物均已人去樓空，雜草叢生，任其荒蕪等情
      ，有照片可證（見上開鑑定報告所附照片及本院98年度重
      上更（二）字第35號卷第244、255頁）。丙○○既已未利
      用系爭土地上之建物，則拆除後所致丙○○之損失，與辛
      ○○主張計劃之大樓相較下之利益，應以後者為高，甚明
      。則辛○○既出資購買系爭土地，其行使物上權，請求丙
      ○○拆屋交地，既非自己所得利益極少，並致丙○○所受
      之損失甚大，依上說明，尚不得視為係以損害丙○○為目
      的，而屬權利濫用之行為。
（五）末按所有人對於無權占有或侵奪其所有物者，得請求返還
      之。對於妨害其所有權者，得請求除去之。有妨害其所有
      權之虞者，得請求防止之，民法第767條定有明文。本件
      辛○○主張系爭土地為其所有，丙○○無權占有使用如原
      審判決附圖所示Ａ、Ｂ、Ｃ、Ｄ、Ｅ部分，求命予拆除地
      上物，交還土地，即屬有據，應予准許。原審判命丙○○
      拆除Ａ部分地上物並交還土地，經核並無違誤。丙○○指
      摘原判決不當，求予廢棄改判，即非有據，應予駁回其上
      訴。至原判決駁回辛○○就原判決附圖Ｂ、Ｃ、Ｄ、Ｅ部
      分請求，尚有未洽，辛○○上訴，指摘原判決不當，求予
      廢棄改判，為有理由，自應由本院改判如主文第二項所示
      ，並依兩造之聲請為供擔保後得假執行、免假執行之宣告
      。
五、本件事証已臻明確，兩造其餘攻擊防禦方法與判決之結果不
    生影響，自無庸一一論究，併此敘明。
六、據上論結，本件上訴人辛○○之上訴為有理由，上訴人丙○
    ○之上訴無理由，依民事訴訟法第449條第1項、第450條、
    第78條、第463條、第392條、第390條，判決如主文。
中    華    民    國    99    年    11    月    9     日
                民事第二庭    審判長法  官  邱森樟
                                    法  官  蔡秉宸
                                    法  官  翁芳靜
以上正本係照原本作成。
如對本判決上訴，須於收受判決送達後20日內向本院提出上訴書
狀，其未表明上訴理由者，應於提出上訴後20日內向本院提出上
訴理由書（須按他造人數附具繕本）。
上訴時應提出委任律師為訴訟代理人之委任狀。具有民事訴訟法
第466條之1第1項但書或第2項之情形為訴訟代理人者，另應附具
律師及格證書及釋明委任人與受任人有該條項所定關係之釋明文
書影本。如委任律師提起上訴者，應一併繳納上訴審裁判費。
                                    書記官  粘銘環
中    華    民    國    99    年    11    月    10    日
                                                      Ｓ

司法院資訊處製作；財團法人民間司法改革基金會備份。
